【裁判字號】    98,簡,170
【裁判日期】    990226
【裁判案由】    消防法
【裁判全文】
臺北高等行政法院判決
                                       98年度簡字第170號
原      告  甲○○
被      告  桃園縣政府
代  表  人  乙○○（縣長）住同.
訴訟代理人  丁○○
            丙○○
上列當事人間因消防法事件，原告不服內政部中華民國98年2 月
25日台內訴字第0970187687號訴願決定，提起行政訴訟，本院判
決如下：
    主      文
原告之訴駁回。
訴訟費用由原告負擔。
    事實及理由
一、程序事項：
    本件因屬不服行政機關所為罰鍰處分而涉訟，其標的之金額
    為新臺幣（下同）3 萬元，係在20萬元以下，依行政訴訟法
    第229 條第1 項第2 款、第2 項規定及司法院民國（下同）
    92年9 月17日（92）院臺廳行一字第23681 號令，應適用簡
    易程序，本院並依同法第233 條第1 項規定，不經言詞辯論
    ，逕行裁判。又被告代表人變更，經新任縣長具狀聲明承受
    訴訟，亦此敘明。
二、事實概要：
  (1)原告係依消防法規定領有執業證書之消防設備士，其於96年
    12月28日受桃園縣桃園市○○路99號10樓之3 「失眠夜視聽
    歌唱城」委託辦理檢修96年消防安全設備，並將檢修結果記
    錄「消防安全設備檢修申報書」於97年1 月8 日向被告申報
    。97年1 月17日被告所屬消防局第一大隊人員前往上址場所
    實施複查，發現有下列事項與申報書記載不符：一、火警自
    動警報設備：部分回路斷線、預備電源故障、偵煙探測器故
    障，與申報書不符。二、避難器具：標示脫落，與申報書不
    符。三、緊急電源：110V無電壓，與申報書不符。四、排煙
    設備：探測器設備故障，與申報書不符。該大隊遂予舉發。
    案經被告認定原告檢修消防安全設備有不實申報情事，乃依
    違反消防法第38條第3 項規定，以97年3 月14日府消預字第
    0970110333號消防法案件裁處書裁處原告4 萬元罰鍰。
  (2)原告不服，提起訴願，案經內政部審議，以「..原處分機關
    認定訴願人有6 項不實檢修申報情事，其中有關火警自動警
    報設備預備電源故障、避難器具標示脫落、火警自動警報設
    備部分回路斷線及偵煙式探測器故障計4 項部分，經核尚無
    涉不實檢修，且原處分機關查察『偵煙式探測器故障』消防
    安全設備缺失部分究屬大樓公設或申報場所缺失等事實未明
    ，則原處分機關97年3 月14日府消預字第0970110333號消防
    法案件裁處書裁處訴願人新臺幣4 萬元罰鍰，是否妥適，即
    有可議，..」為由，以97年7 月7 日台內訴字第0970082114
    號訴願決定將原處分予以撤銷，責由被告重新查明，另為適
    法之處理。
  (3)被告據以重新認定現場消防安全設備有下列事項與申報書記
    載不符：1.偵煙探測器故障、2.緊急電源無電壓。被告乃以
    97年8 月18日府消預字第0970110908號裁處書處原告3 萬元
    罰鍰。原告仍不服，經提起訴願遭決定駁回，遂向本院提起
    行政訴訟。
三、原告訴稱：
  (1)92年9 月24日消署預字第0920502166號消防機關受理消防安
    全設備檢修申報及複查注意事項，其載明消防設備師（士）
    有不實檢修之情事者，應依消防法第38條第3 項規定逕行舉
    發；另發現未由具消防設備師（士）資格人員執行消防安全
    設備檢修者，應依消防法第38條第1 項規定逕行舉發。惟本
    件原告於97年1 月17日親自前往桃園市○○路99號10樓之3
    「失眠夜視聽歌唱城」，到場配合被告消防局人員丙○○進
    行複查，但當日其並無告知要開立不實檢修申報，至隔日才
    電話通知原告至中路消防隊領取舉發違反消防法案件通知單
    ，且該通知單亦無主管蓋章，為何被告人員丙○○當日不逕
    行舉發，至隔日才電話通知原告。又此事原告有向被告消防
    局反應，惟其回函，於法並無不符。
  (2)有關偵煙探測器故障部分：依97年1 月8 日申報之「消防安
    全設備檢修申報書」第2-10 -1 頁所示，「不良狀況」欄載
    有「偵煙式拆下不會顯示斷線」，故原告於檢修該場所安全
    設備時已檢查出偵煙探測器故障。蓋「偵煙式拆下不會顯示
    斷線」即等於偵煙探測器故障之事實。又10樓辦公室的探測
    器都是拆動式＋2 只走道室的定溫式，而以上探測器全部都
    會動作，全依被告消防局人員丙○○要求測試，惟其竟認定
    偵煙式探測器故障。
  (3)有關緊急電源無電壓部分：該場所是桃園市○○路99號10樓
    之3 ，內部設有緊急電源插座，96年12月28日原告檢測時有
    至地下2 樓發電機房內把消防緊急電源插座之開關NFB 送上
    ，且再至10樓之3 量測時確實有電，所以在申報書上打〝○
    〞，但該棟大樓是商業大樓，各營業場所內部均有緊急電源
    插座，因此機電保養人員一定會把消防緊急電源插座的開關
    NFB 關閉，以免公共用電的電費增加，因各場所一定會將此
    插座用於吸塵器、洗地機等機器。另於97年1 月17日複查時
    ，消防隊員並未要求原告要量測插座電壓，且原告已告知已
    關電，否則原告一定會進發電機房把NFB 送上。蓋緊急電源
    插座裝在消防栓，其無熔絲開關設在發電機房，此開關關閉
    時，造成當下量測不到電壓，故原告並無不實檢修。
  (4)綜上，原告主張其於96年12月28日檢修桃園縣桃園市○○路
    99號10樓之3 「失眠夜視聽歌唱城」之96年消防安全設備，
    並將檢修結果記錄「消防安全設備檢修申報書」向被告申報
    ，並無有該場所現場消防安全設備與申報書記載不符之情事
    ，原處分顯有違誤等情。因而聲明：「訴願決定及原處分均
    撤銷，訴訟費用由被告負擔」。
四、被告抗辯：
  (1)本件法規依據如下：
    消防法第7 條第1 項、第2 項規定：「依各類場所消防安
      全設備設置標準設置之消防安全設備，其設計、監造應由
      消防設備師為之；其裝置、檢修應由消防設備師或消防設
      備士為之。前項消防安全設備之設計、監造、裝置及檢修
      ，於消防設備師或消防設備士未達定量人數前，得由現有
      相關專門職業及技術人員或技術士暫行為之；其期限由中
      央主管機關定之。」。
    消防法第9 條第1 項規定：「依第6 條第1 項應設置消防
      安全設備場所，其管理權人應委託第8 條所規定之消防設
      備師或消防設備士，定期檢修消防安全設備，其檢修結果
      應依限報請當地消防機關備查；消防機關得視需要派員複
      查。」、第38條第3 項規定：「消防設備師或消防設備士
      為消防安全設備不實檢修報告者，處新臺幣2 萬元以上10
      萬元以下罰鍰。」。
    各類場所消防安全設備檢修及申報作業基準第1 篇第3 點
      規定：「各類場所消防安全設備之檢查方式如下：(一)外觀
      檢查。(二)性能檢查。(三)綜合檢查。」；同前揭作業基準第
      1 篇第5 點規定：「管理權人申報檢修結果之期限，其為
      各類場所消防安全設備設置標準規定之甲類場所者，每半
      年次，即每年6 月30日及12月31日前申報；甲類以外場所
      者，每年1次，即每年12月31日前申報。」。
    各級消防主管機關辦理消防安全檢查違法案件處理注意事
      項表4 ，違反消防法第38條第3 項有關消防設備師、消防
      設備士或暫行從事消防安全設備裝置檢修人員為消防安全
      設備不實檢修報告之裁處規定之裁處基準表附註1 之規定
      ，未依規定作性能檢查屬一般違規，第一次處3 萬元以下
      罰鍰。
  (2)「失眠夜視聽歌唱城」於86年取得被告使用執照，90年1 月
    19日核准設立登記並取得被告營利事業登記證（桃商登字第
    09114455號），其用途係屬酒吧，為各類場所消防安全設置
    標準第12條規定之甲類場所，應設置消防安全設備，且依前
    揭規定該場所應定期每半年辦理消防安全設備檢修及申報。
    又被告消防局於97年1 月8 日受理上揭場所申報消防安全設
    備檢修資料後，即依法安排於97年1 月17日前往實施消防安
    全設備檢（複）查，並通知原告到場陪同檢（複）查，並發
    現該場所消防安全設備之缺失與申報書所載之內容確有不符
    情事，開立編號第004599號舉發違反消防法案件通知單，案
    經原告於上揭舉發單及被告消防局消防安全設備檢修申報複
    查記錄表簽章確認無訛，被告消防局依法裁處，於97年3 月
    14 日 開立府消預字第0970110333號消防法案件裁處書處罰
    鍰4萬 元，原告不服，提起訴願，案經內政部台內訴字第
    097008 2114 號訴願決定原處分撤銷，被告另於97年8 月18
    日以府消預字第0970110908號消防法案件裁處書，處罰鍰3
    萬元。
  (3)有關原告稱偵煙探測器故障、緊急電源無電壓..等，偵煙式
    探測器故障部分，依原告97年1 月8 日檢送之「消防安全設
    備檢修申報書」第2-10-1頁內所示「不良狀況」欄載有「偵
    煙式拆下不會顯示斷線」，此部分固未涉不實檢修。然依內
    政部消防署87年10月16日（87）消署預字第9708509 號函釋
    說明：「..集合住宅辨公室辦理檢修申報，應以整棟申報為
    原則，如採個別申報方式者，建築物共用部分應一併申報。
    」。本件原告受託辦理消防安全設備檢修申報之場所屬集合
    住宅大樓，依上開函釋意旨，縱係個別申報，原告對共用部
    分之探測器仍應負檢修之責。從而，原告就建築物共用部分
    之探測器未為檢查及申報，確與申報書所載不符（詳見申報
    書第2-10-3頁）；緊急電源無電壓部分，依據各類場所消防
    安全設備檢修及申報作業基準第2 篇第20章端子電壓部分規
    定：「(1)單相以三用電表確認一般常用電源及緊急電源之單
    相交流端子電壓是否為規定值..等」既為消防安全設備檢（
    複）查，且已通知消防設備士（原告）到場陪同，現場設備
    即應合乎檢修當時狀況，否則即為消防安全設備不實檢修報
    告，經查當日測試人員測試之結果，現場緊急電源狀況確與
    申報書所載不符（詳見申報書第2-20-1頁）。有關原告質疑
    當日未逕行舉發乙節，依消防機關受理消防安全設備檢修申
    報及複查注意事項第2 點第5 項第3 款規定：「消防設備師
    （士）有不實檢修之情事者，應依消防法第38條第3 項規定
    逕行舉發。」，本件被告所為並無違反行政程序之處，原告
    所稱皆非屬法規所排外，仍具違法事實。是以被告依法裁處
    ，並無不合。
  (4)綜上，被告以原告96年12月28日受桃園縣桃園市○○路99號
    10 樓 之3 「失眠夜視聽歌唱城」委託辦理檢修96年消防安
    全設備，並將檢修結果記錄「消防安全設備檢修申報書」於
    97年1 月8 日向被告申報，被告前往該場所實施消防安全設
    備檢（複）查，發現該場所消防安全設備之缺失與申報書所
    載之內容確有不符情事，而依法裁處原告罰鍰3 萬元，於法
    並無不合等語，資為抗辯。而聲明：「原告之訴駁回，訴訟
    費用由原告負擔」。
五、得心證之理由：
  (1)本件爭議在於，原告於96年12月28日受桃園縣桃園市○○路
    99號10樓之3 「失眠夜視聽歌唱城」委託辦理檢修96年消防
    安全設備，將檢修結果記錄「消防安全設備檢修申報書」於
    97年1 月8 日向被告申報，其中有無「偵煙探測器故障、緊
    急電源無電壓」等與申報書記載不符之情事。
    原告訴稱：被告指原告所作消防檢修為不實之申報，計有
      偵煙探測器故障及緊急電源無電壓兩項。原告97年1 月8
      日檢送之「消防安全設備檢修申報書」於不良狀況欄所載
      ：「偵煙式拆下不會顯示斷線」，雖未明指故障，惟其真
      意也是故障的一種原因說明。96年12月28日檢查當天，原
      告有將NFB 送上電測，量測結果為有電，但平常大樓管理
      委員會為省電會關閉電源，惟被告檢查時並未通電，被告
      也未要求原告通電檢測。
    被告辯稱：探測器斷線雖是故障之一種，但並不會影響整
      體，斷線與故障是兩回事，斷線只是該顆探測器不會作動
      ，如果只是單顆探測器斷線，其他顆則仍可以作動，但經
      抽驗的6 顆探測器全部都無法作動（97年1 月17日經檢測
      ）；緊急電源部分，是直接將緊急電源插頭以電器測試（
      以燈泡測試）當時燈泡並沒有亮，當時原告說是配電盤的
      線被拆走所致，並沒有說電源未開；故被告之裁處並無違
      誤。
  (2)經查：
    偵煙式探測器故障部分：依原告97年1 月8 日檢送之「消
      防安全設備檢修申報書」（該報告P.2-10-1，原處分卷p-
      17）內所示，「不良狀況」欄載有「偵煙式拆下不會顯示
      斷線」，這樣的敘述方式是否完足，參照內政部消防署87
      年10月16日（87）消署預字第9708509 號函釋說明：「..
      ..另集合住宅辦公室辦理檢修申報，應以整棟申報為原則
      ，如採個別申報方式者，建築物共用部分應一併申報。」
      原告既然受託辦理消防安全設備檢修之申報之場所屬集合
      住宅大樓，依上開函釋意旨，縱係個別申報，原告對共用
      部分之探測器仍應負檢修之責；況斷線與故障應屬兩回事
      ，斷線應該是該顆探測器未經連線而無法運作，而故障是
      整個系統出問題，而97年1 月17日經被告抽驗的6 顆探測
      器全部都無法作動，亦經被告勾選「探測器損壞或拆除」
      （參原處分卷p-41），足認原告原先之記載「偵煙式拆下
      不會顯示斷線」，顯然規避了探測器使用之正常性，被告
      認定應屬此部分屬於申報書記載不符，應屬無疑。
    緊急電源無電壓部分：經被告97年1 月17日之檢測緊急電
      源插座無電壓（參原處分卷p-41）；雖說「緊急電源插座
      應從主配電盤設專用回路，其無熔絲開關可能設於公共區
      域，當此開關跳脫或關閉時，則同一回路之緊急電源插座
      將量測不到電壓，造成開關跳脫或關閉可能原因為電源回
      路絕緣不良、緊急電源插座因住戶使用電器設備過載跳脫
      、人為關閉等因素，造成當下量測不到電壓之情形」；但
      緊急電源插座之檢視就是要確認緊急狀況下是否有功能（
      得以緊急通電）呈現，被告以簡單而有效之檢查方式為之
      （直接將緊急電源插頭以燈泡測試），並無功能呈現（當
      時燈泡並沒有亮），顯見緊急電源插座未能通過檢視。原
      告稱「被告檢查時並未通電，被告也未要求原告通電檢測
      」者，按緊急用電就是為了應變，既然列為檢查之項目，
      當然要以完備通電之方式受檢，原告所稱「當時未通電」
      、「被告未要求」，自與常情有違，而無足採。因此，原
      告97年1 月8 日檢送之「消防安全設備檢修申報書」（該
      報告P.2-20-1，原處分卷p-30）內所示，「緊急電源插座
      」合格者，被告認定應屬此部分屬於申報書記載不符，亦
      屬無疑。
六、綜上所述，原告主張各節，均無可採，原處分認定原告檢修
    消防安全設備有不實申報情事（1.偵煙探測器故障、2.緊急
    電源無電壓）以97年8 月18日府消預字第0970110908號裁處
    書處原告3 萬元罰鍰，核無違誤，訴願決定予以維持，亦無
    不合。原告仍執前詞，訴請撤銷，為無理由，應予駁回。本
    件事證已臻明確，兩造其餘攻擊防禦方法均與本件判決結果
    不生影響，故不逐一論述，併此敘明。
七、據上論結，本件原告之訴為無理由，爰依行政訴訟法第233
    條第1 項、第98條第1 項前段，判決如主文。
中    華    民    國    99    年     2    月   26     日
                       臺北高等行政法院第三庭
                                       法  官  陳心弘
上為正本係照原本作成。
本件以訴訟事件所涉及之法律見解具有原則性者為限，始得於本
判決送達後20日內向本院提出上訴狀並表明上訴理由，如已於本
判決宣示後送達前提起上訴者，應於判決送達後20日內補具上訴
理由（均按他造人數附繕本），且經最高行政法院許可後方得上
訴。
中    華    民    國    99    年     2    月   26     日
                                       書記官  鄭聚恩


司法院資訊處製作；財團法人民間司法改革基金會備份。
